臺灣高等法院刑事判決　　　　　　　 100年度選上訴字第15號
上　訴　人　臺灣宜蘭地方法院檢察署檢察官
被　　　告　李明輝
選任辯護人　包漢銘律師
被　　　告　林一元
選任辯護人　羅明宏律師
被　　　告　劉春淇
選任辯護人　林志嵩律師
上列上訴人因被告選罷法案件，不服臺灣宜蘭地方法院100 年度
選訴字第3 號，中華民國100 年3 月29日第一審判決（起訴案號
：臺灣宜蘭地方法院檢察署99年度選偵字第25、35號），提起上
訴，本院判決如下：
    主  文
上訴駁回。
    理  由
壹、證據能力之認定部分：
一、證人陳亮仲、林簡淑娥、王英鳳於警詢時之陳述，無證據能
    力：
    按被告以外之人於審判外之言詞或書面陳述，除法律有規定
    者外，不得作為證據，刑事訴訟法第159 條第1 項定有明文
    。查證人陳亮仲、林簡淑娥、王英鳳等人於警詢時之供述，
    均為被告以外之人於審判外之陳述，被告林一元之辯護人既
    已提出爭執，自應認證人陳亮仲、林簡淑娥、王英鳳於警詢
    時之陳述，均無證據能力。
二、證人陳亮仲、林簡淑娥、王英鳳於偵查中具結後之陳述，有
    證據能力：
    按被告以外之人於偵查中向檢察官所為陳述，除顯有不可信
    之情況者外，得為證據，同法第159 條之1 第2 項定有明文
    。又偵查中對被告以外之人（包括證人、鑑定人、告訴人、
    被害人及共同被告等）所為之偵訊筆錄，或被告以外之人向
    檢察官所提之書面陳述，性質上均屬傳聞證據。惟現階段刑
    事訴訟法規定檢察官代表國家偵查犯罪、實施公訴，依法其
    有訊問被告、證人及鑑定人之權，證人、鑑定人且須具結，
    而實務運作時，檢察官偵查中向被告以外之人所取得之陳述
    ，原則上均能遵守法律規定，不致違法取供，其可信度極高
    ，職是，被告以外之人前於偵查中已具結而為證述，除反對
    該項供述得具有證據能力之一方，已釋明「顯有不可信之情
    況」之理由外，不宜以該證人未能於審判中接受他造之反對
    詰問為由，即遽指該證人於偵查中之陳述不具證據能力。且
    所謂不可信性情況，法院應審酌被告以外之人於陳述時之外
    在環境及情況，例如：陳述時之心理狀況、有無受到外力干
    擾等，以為判斷之依據。查本件證人陳亮仲、林簡淑娥、王
    英鳳等人於偵查中，以證人之身分陳述，經告以具結義務及
    偽證處罰後，於命證人朗讀結文後具結，其等係於負擔偽證
    罪之處罰心理下證述，並以具結擔保其供述之真實性，又無
    受其他不當外力干擾之情形，其等未曾提及檢察官在偵查時
    有不法取供之情形，自應認證人陳亮仲、林簡淑娥、王英鳳
    等人於偵查中之供述，自有證據能力，而得作為本院判決之
    基礎。被告林一元之辯護人認證人陳亮仲、林簡淑娥、王英
    鳳於偵查中具結後之陳述無證據能力，自無足採。
三、按被告以外之人於審判外之陳述，雖不符刑事訴訟法第159
    條之1 至之4 等四條之規定，而經當事人於審判程序同意作
    為證據，法院審酌該言詞陳述或書面陳述作成時之情況，認
    為適當者，亦得為證據；又當事人、代理人或辯護人於法院
    調查證據時，知有刑事訴訟法第159 條第1 項不得為證據之
    情形，而未於言詞辯論終結前聲明異議者，視為有前項之同
    意，同法第159 條之5 定有明文。立法意旨在於傳聞證據未
    經當事人之反對詰問予以核實，原則上先予排除。惟若當事
    人已放棄反對詰問權，於審判程序中表明同意該等傳聞證據
    可作為證據；或於言詞辯論終結前未聲明異議，基於尊重當
    事人對傳聞證據之處分權，及證據資料愈豐富，愈有助於真
    實發見之理念，且強化言詞辯論主義，使訴訟程序得以順暢
    進行，上開傳聞證據亦均具有證據能力。查本件除前述外，
    下列所引用之被告以外之人於審判外之陳述，因公訴人、被
    告三人及其等辯護人均於本院準備程序及審理時表示無意見
    （見本院卷第33頁、第62至67頁），且迄至言詞辯論終結前
    未再聲明異議，而本院審酌上開證據資料製作時之情況，無
    不當取供及證明力明顯過低之瑕疵，且經本院於審判期日依
    法進行證據之調查、辯論，被告於訴訟上之程序權已受保障
    ，故揆諸前開規定，認前揭證據資料應有證據能力。
貳、實體部分：
一、公訴意旨略以：被告李明輝係宜蘭縣第19屆冬山鄉第3 選區
    鄉民代表之候選人，被告林一元、劉春淇則為被告李明輝友
    人，渠等為求被告李明輝能順利當選該屆冬山鄉鄉民代表，
    竟共同基於對有投票權之人行求賄賂之犯意聯絡，由被告李
    明輝於民國（下同）99年6 月6 日指示劉春淇以新台幣（下
    同）36,000元之價格，向宜蘭縣羅東鎮某水果行購買重量多
    達1 台車之西瓜（約6,000 台斤、400 顆，每粒西瓜因重量
    、大小不同，價格約100 餘元不等）。於99年6 月7 日中午
    12時許，由被告劉春淇將購得之西瓜分別放在其住處及被告
    林一元住處前騎樓處，被告劉春淇即於當日發放予附近有投
    票權之鄰居，被告林一元則委請與渠等亦有犯意聯絡之張黃
    番婆（另由檢察官偵查中）以改裝三輪腳踏車載運上開西瓜
    ，分送給附近有投票權但無收賄犯意之鄰居陳亮仲、鄭麗珠
    、林簡淑娥、王英鳳等人，並向上開選民表示西瓜係被告李
    明輝所贈送，以尋求陳亮仲等人於本次選舉中支持被告李明
    輝。因認被告李明輝、林一元、劉春淇均涉犯公職人員選舉
    罷免法第99條第1 項對於有投票權之人行求賄賂罪嫌等語。
二、按犯罪事實應依證據認定之，無證據不得認定犯罪事實；不
    能證明被告犯罪者，應諭知無罪之判決。刑事訴訟法第154
    條第2 項、第301條第1項分別定有明文。次按事實之認定，
    應憑證據，如未能發現相當證據，或證據不足以證明，自不
    能以推測或擬制之方法，以為裁判之基礎；又認定犯罪事實
    所憑之證據，雖不以直接證據為限，間接證據亦包括在內，
    然而無論直接或間接證據，其為訴訟上之證明，須於通常一
    般之人不致有所懷疑，而得確信其為真實之程度者，始得據
    為有罪之認定；再認定不利於被告之事實，須依積極證據，
    苟積極證據不足為不利於被告事實之認定時，即應為有利於
    被告之認定，更不必有何有利之證據（最高法院40年臺上字
    第86號、76年臺上字第4986號、30年上字第816 號判例意旨
    參照）。另按檢察官就被告犯罪事實，應負舉證責任，並指
    出證明之方法，刑事訴訟法第161條第1項定有明文。是以檢
    察官對於起訴之犯罪事實，應負提出證據及說服之實質舉證
    責任，倘其所提出之證據，不足為被告有罪之積極證明，或
    其指出證明之方法，無從說服法院以形成被告有罪之心證，
    基於無罪推定之原則，自應為被告無罪判決之諭知（最高法
    院92年臺上字第128號判例意旨參照）。
三、公訴人認被告李明輝、林一元、劉春淇涉犯上開罪嫌，無非
    係以被告李明輝、林一元、劉春淇於警詢時、偵查中之供述
    及證人陳亮仲、張黃番婆、鄭麗珠、林簡淑娥、王英鳳等人
    於警詢時、偵查中之證述，及扣案西瓜5 粒（已變賣為價金
    ）照片，暨冬山鄉群英社區監錄系統擷取照片等為其論據。
四、訊據李明輝、林一元、劉春淇固坦承被告李明輝係宜蘭縣第
    19屆冬山鄉第3 選區鄉民代表候選人，被告林一元、劉春淇
    為被告李明輝友人，被告李明輝於99年6 月6 日，央請被告
    劉春淇以36,000元之價格，向宜蘭縣羅東鎮某水果行購買1
    台車、重量6,000 台斤、約400 粒之西瓜，部分由被告劉春
    淇分送鄰居，部分載至被告林一元位於宜蘭縣冬山鄉○○路
    ○ 段209 巷8 號住處，由被告林一元分送鄰居吳芳慈、方全
    松、曾過等人，部分則由證人張黃番婆分送給鄰居陳亮仲、
    鄭麗珠、林簡淑娥、王英鳳等事實不諱，惟被告3 人均堅決
    否認有公訴人所指之對於有投票權之人行求賄賂之犯行；被
    告李明輝辯稱：西瓜是要買給伊競選總部工作人員及事務所
    的人吃的，伊委託劉春淇幫忙買20,000元西瓜，因劉春淇問
    了水果商說買1 車比較便宜，就買了1 車西瓜36,000元，但
    因西瓜太多無處堆置，就放在劉春淇處請鄰居吃，伊還找林
    一元幫忙消化掉，他買了一部分，西瓜之分送與選舉無關等
    語；被告林一元辯稱：李明輝西瓜買太多，問伊是否要購買
    ，伊就向李明輝買西瓜約50顆，這些西瓜後來均自用或分送
    社團友人，與選舉無關等語；被告劉春淇辯稱：伊並非李明
    輝競選總部人員，亦未參與李明輝相關競選活動，僅是受李
    明輝之託代買西瓜而已，伊發放西瓜與選舉無關等語。另被
    告3 人之辯護人均為被告辯護稱：本件西瓜之發放與約使有
    投票權人為投票權一定之行使間並無對價關係等語。經查：
  (一)被告李明輝係宜蘭縣第19屆冬山鄉第3 選區鄉民代表候選人
    ，被告林一元、劉春淇為被告李明輝友人，被告李明輝於99
    年6 月6 日，央請被告劉春淇以36,000元之價格，向宜蘭縣
    羅東鎮某水果行購買1 台車、重量6,000 台斤、約400 粒之
    西瓜，部分由被告劉春淇分送鄰居，部分載至被告林一元位
    於宜蘭縣冬山鄉○○路○ 段209 巷8 號住處，由被告林一元
    分送鄰居吳芳慈、方全松、曾過等人，部分則由證人張黃番
    婆分送給鄰居陳亮仲、鄭麗珠、林簡淑娥、王英鳳等節，為
    被告3 人所不否認，且有監視器照片75張在卷可憑（見警詢
    卷第77頁至91頁），自堪信為真實。
  (二)按公職人員選舉罷免法之賄選罪係以對於有投票權之人，行
    求期約或交付賄賂或其他不正利益，而約其不行使投票權或
    為一定之行使為構成要件。亦即須視行為人主觀上是否具有
    行賄之犯意，而約使有投票權人為投票權一定之行使或不行
    使；客觀上行為人所行求期約或交付之賄賂或不正利益是否
    可認係約使投票權人為投票權之一定行使或不行使之對價；
    以及所行求、期約、交付之對象是否為有投票權人而定。上
    開對價關係，在於行賄者之一方，係認知其所行求、期約或
    交付之意思表示，乃為約使有投票權人為投票權一定之行使
    或不行使；在受賄者之一方，亦應認知行賄者對其所行求、
    期約或交付之意思表示，乃為約使其為投票權一定之行使或
    不行使。且對有投票權人交付之財物或不正利益，並不以金
    錢之多寡為絕對標準，而應綜合社會價值觀念、授受雙方之
    認知及其他客觀情事而為判斷（最高法院92年台上字第893
    號判例要旨參照）。查：
  1.證人陳亮仲於偵查中具結後證述：「（問：昨天你有無收到
    他人分送的西瓜？）有，昨天晚上6 點半至7 點之間，在我
    家門口附近，阿婆騎車經過我家旁邊，旁邊的歐巴桑、歐吉
    桑叫我從阿婆的車上拿1 粒西瓜回家」，「（問：歐巴桑及
    歐吉桑為何叫你從阿婆車上拿1 粒西瓜回去？）昨天我聽到
    歐巴桑七嘴八舌在說這西瓜是什麼政的拿給大家解渴的」，
    「（問：除了說是什麼政的拿來給大家解渴外，有無說這次
    選舉要支持誰？）沒有說」，「（問：究竟什麼政的是指何
    人？）我不知道，但今天配合警察調查，我有再去問歐巴桑
    ，說給西瓜的人是誰，歐巴桑說是李明輝」等語（見99年度
    選他字第75號卷第53至55頁）。
  2.證人鄭麗珠於警詢時供述：「（問：99年6 月7 日下午可有
    人載運西瓜到你們那邊巷弄分送？）確實有人載西瓜到我們
    那邊分送給鄰居」，「（問：何人於何時載運西瓜前往分送
    ？）我知道是1 位叫做『番婆』的阿婆用三輪車載西瓜於當
    日下午5 點多到我們那邊分送」，「（問：綽號『番婆』的
    阿婆載西瓜到你們那邊巷弄分送時，可有每戶贈送1 顆，還
    是由鄰居自行拿取？）我跟鄰居72號的阿婆是自行去他三輪
    車上拿西瓜，至於是否每戶都有送1 顆我不清楚」，「（問
    ：綽號『番婆』的阿婆為何會載運西瓜並分送給鄰居？）應
    該是候選人李明輝要贈送給村民，然後由阿婆載運送給鄰居
    」，「（問：綽號『番婆』的阿婆分送西瓜時，可有告知西
    瓜是候選人李明輝贈送給大家吃？）我當時沒有聽阿婆說，
    但事後有聽到鄰居大家在傳西瓜是候選人李明輝送的」，「
    （問：為何鄰居會傳言西瓜是候選人李明輝贈送的？）詳情
    我也不清楚，但當時阿婆送西瓜來時，鄰居72號阿婆到西瓜
    後有說是李明輝送的」，「（問：當時還有看到何人去拿西
    瓜？是否知道『番婆』受何人之託載運分送西瓜？）我當時
    有看到72號阿婆及隔壁1 位婦女（聽說戶籍在羅東）他也拿
    了1 顆。另我不知道『番婆』是誰叫他載運分送的」，「（
    問：此次鄉民代表可有支持特定候選人？）還沒想到要支持
    誰」，「（問：是否會因收受西瓜而投票給李明輝？）我不
    一定會投給他，還是要跟我老公討論再決定投給誰」等語，
    嗣於偵查中經具結後證述：「（問：昨天（6 月8 日）或前
    天（6 月7 日）你有無收到他人分送的西瓜？）有，前天6
    月7 日下午5 、6 點，阿婆張黃番婆用三輪車載西瓜到我家
    門口，我隔壁72號的鄰居說，阿婆拿西瓜給我們，我就從三
    輪車上拿1 粒西瓜回家」，「（問：阿婆為何要送西瓜給你
    ？）我不知道，我高興就把西瓜抱回家，72號的隔壁鄰居說
    那是李明輝要送給我們吃的」，「（問：阿婆送西瓜給你們
    時，有無說是李明輝要給你們的？）我沒注意阿婆有說什麼
    ，但我72號隔壁鄰居，在我拿西瓜時說那是李明輝送的」，
    「（問：除了說李明輝送的外，還有無說什麼？）沒有」，
    「（問：這次鄉民代表選舉，你有無支持特定候選人？）沒
    有」，「（問：收到李明輝送的西瓜，是否可能會因此而選
    他？）不可能，不會影響我的選擇，我還要跟先生商量要選
    誰」等語（見上開他卷第98至103 頁）。
  3.證人林簡淑娥於偵查中具結後證述：「（問：昨天（6 月8
    日）或前天（6 月7 日）你有無收到他人分送的西瓜？）有
    ，前天6 月7 日下午6 點多，張黃番婆用三輪車載西瓜到我
    家門口，他有喊說來拿西瓜，我聽到他喊後就出去，我就向
    張黃番婆拿西瓜，我拿時他沒說什麼」，「（問：你有無問
    番婆那西瓜是誰送的？）他沒說，但我知道那是李明輝送的
    」，「（問：你為何知道那是李明輝送的？）那是我猜的，
    我有聽到風聲」，「（問：為何你會猜是李明輝送的？）我
    去運動時有聽到風聲」，「（問：為何李明輝要送西瓜給你
    ？）我不知道」，「（問：這次鄉民代表選舉，你有無支持
    特定候選人？）有」，「（問：收到李明輝送的西瓜，是否
    可能會因此而選他？）會考慮」等語（見上開他卷第107 至
    111 頁）。
  4.證人王英鳳於偵查中具結後證述：「（問：昨天（6 月8 日
    ）或前天（6 月7 日）你有無收到他人分送的西瓜？）有，
    前天6 月7 日下午5 點多，番婆用三輪車載西瓜到我家門口
    ，他叫我出來，我就出去，看到他車上有西瓜，他就拿西瓜
    給我，他說那是李明輝送的，叫我切給鄰居、朋友吃」，「
    （問：為何李明輝要送西瓜給你？）我不知道」，「（問：
    這次鄉民代表選舉，你有無支持特定候選人？）沒有」，「
    （問：收到李明輝送的西瓜，是否可能會因此而選他？）不
    會，因我很少去選舉」等語（見上開他卷第114 至119 頁）
    。
  5.證人吳芳慈於警詢時供述：「（問：警方據證人檢舉指出，
    有候選人涉嫌在冬山鄉群英村發放西瓜給每戶村民，行求期
    約賄選，你可知情？）我不知此事」，「（問：此次選舉可
    有支持特定候選人？）我會投票給代表候選人林俊甫，另村
    長會投給『阿東』」，「（問：可有收受候選人贈送之西瓜
    ？）我只有拿1 顆西瓜」，「（問：西瓜是何候選人贈送？
    何時分送？）西瓜是何候選人分送的我不知道，是我先生（
    戴燦煌）於昨日（6 月7 日）下午13時左右，叫我去附近鄰
    居『林一元』的家中拿的」，「（問：林一元與你何關係？
    在你們群英村擔任何種職務？為何要你至他家中拿西瓜給你
    們？）鄰居關係而已，沒有擔任任何職務，是我先生告訴我
    說，有很多鄰居至一元家中抱西瓜，我就回先生說我過去看
    看，如果便宜我就向他買，我就至附近鄰居詢問西瓜怎麼賣
    ，他說不知道要問林一元才知道，因我不會選西瓜，我就回
    家告訴先生叫他去選西瓜，我就留在家中做家事，之後我先
    生就叫我去鄰居家拿西瓜」，「（問：林一元送西瓜給你有
    無告訴你投票要投誰？）沒有」，「（問：你是否知道林一
    元是何候選人樁腳？）我不知道」，「（問：林一元為何要
    送西瓜給你？）我不知道」，「（問：是否知道林一元可有
    幫李明輝或其他候選人助選？）我不知道」，「（問：李明
    輝可有親自前往住處或社區拜票？）他有去我家拜票，有在
    路上宣傳車請大家支持」，「（問：是否知道林一元與李明
    輝之關係？）我不知道」等語，復於偵查中具結後證述：「
    （問：昨天（6 月8 日）或前天（6 月7 日）你有無收到他
    人分送的西瓜？）6 月7 日下午1 點多，我先生叫我去我們
    對面2 號的騎樓拿西瓜，說那是林一元放在那裡叫我去拿的
    」，「（問：林一元於6 月7 日為何要送西瓜給你？）我不
    知道，我先生叫我去拿，我就去拿」，「（問：林一元之前
    有無送西瓜給你們吃過？）沒有，這是第1 次，他平常沒有
    在賣西瓜，他平時在家閒閒的，不知從事何業，對面2 號鄰
    居說那是林一元從西螺買回來的西瓜」，「（問：林一元既
    然沒有在賣西瓜為何要送你西瓜？）我不知道」，「（問：
    林一元送你們西瓜時有無說什麼？）沒有，也沒有說選舉時
    要支持誰」，「（問：知否這個西瓜是何人請託林一元送給
    你吃的？）不知道」，「（問：知否林一元這1 次選舉有幫
    忙哪1 位候選人？）我不知道」，「（問：平時與林一元有
    無交情？）平時無交情，只會打招呼」，「（問：你們無交
    情，為何他送你西瓜？）我也不知道，他也沒說為何送我西
    瓜，但有說甜的話再買」，「（問：昨天下午林一元或李明
    輝有無去找你或你先生？）他們兩個都沒有來找我或我先生
    ，也沒有何我們通電話」等語（見上開他卷第76至80頁）。
  6.證人戴燦煌於警詢時供述：「（問：警方依據證人檢舉指出
    ，有候選人涉嫌在冬山鄉群英村發放西瓜給每戶村民，行求
    期約賄選，你可知情？）我不知道此事」，「（問：本次選
    舉可有支持特定候選人？）我目前還沒有去想那些」，「（
    問：你是否有收到候選人贈送之西瓜？）我沒有收到候選人
    所發送的西瓜」，「（問：是否有人發送西瓜給你？）於99
    年6 月7 日當天林一元他通知至他家中拿取1 顆西瓜，聲稱
    要送我吃」，「（問：你當時是否有前去林一元家中拿取西
    瓜？）因為當時我在家從事製作麵包工作，沒空去拿取西瓜
    ，所以當時我叫我妻子吳芳慈前去拿取1 顆」，「（問：林
    一元送西瓜給你有無告訴你投票要投誰？）沒有」，「（問
    ：你是否知道林一元所發送的西瓜來源為何？）我不知道」
    ，「（問：你是否知道林一元是否擔任本次鄉民代表及村長
    樁腳？）我不知道」，「（問：林一元為何要發送西瓜給你
    食用？）我不知道」，「（問：你與林一元關係為何？平常
    是否經常聯絡？）我與林一元沒有任何關係，平時很少聯絡
    」，「（問：你既然不知林一元為何要贈送西瓜給你食用，
    為何你還向林一元拿取西瓜？）據我妻子吳芳慈向我表示，
    當時林一元他曾說拿回去吃看看是否有甜，如果有甜再跟（
    他）買」，「（問：是否知道林一元有幫李明輝或其他候選
    人助選？）」，「（問：你叫你妻子吳芳慈前去拿取西瓜後
    ，參選本次選舉之候選人是否有登門拜訪？）至目前為止尚
    未有候選人登拜訪」，「（問：你是否會因收受候選人贈與
    之西瓜而投票給他？）我不會」，「（問：是否知道林一元
    與李明輝之關係？）我不知道」等語；復於偵查中具結後證
    述：「（問：昨天（6 月8 日）或前天（6 月7 日）你有無
    收到他人分送的西瓜？）6 月7 日我有收到林一元所送的西
    瓜，是林一元叫我去他家拿的，我就叫我太太去他家拿西瓜
    」，「（問：林一元之前有無送西瓜給你們吃過？）這是第
    1 次，他平常沒有在賣西瓜，他平時從事何業我不知道，我
    們很少聯絡，也不清楚他是何人的樁腳」，「（問：林一元
    既然沒有在賣西瓜為何叫你們先嚐看有沒有甜，有甜再買？
    ）我不知道」，「（問：林一元除了說給你們吃吃看甜不甜
    外，有無說這次選舉要支持誰？）沒有」，「（問：知否這
    個西瓜是何人請託林一元送給你吃的？）不知道」，「（問
    ：你是否會因收到西瓜而投票給贈送給你西瓜之候選人？）
    不會」等語（見上開他卷第66至69頁、第71至73頁）。
  7.證人簡玉玲於偵查中具結後證述：「（問：昨天或今天你有
    無收到他人分送的西瓜？）我沒收到，但我先生在昨天中午
    時，自外面抱了1 粒西瓜回家，我問他西瓜何來，他說是林
    一元送的，因為我們鄰居互動很好，平常就互相送東西，林
    一元之前也有送菜給我們過」，「（問：林一元昨日為何要
    送西瓜給你先生？）我不知道，我先生只說一元送的，給我
    們吃吃看甜不甜」，「（問：你先生有無說是何人請託林一
    元送西瓜給你們？）沒有」，「（問：林一元除了說給你們
    吃吃看甜不甜外，有無說這次選舉要支持誰？）沒有，因林
    一元從來沒說要支持誰，我也有問我先生，我先生只說那要
    送給我們吃的」，「（問：知否這個西瓜是李明輝要送給村
    民吃的？）不知道」，「（問：你或你先生是否會因收到西
    瓜而投票給李明輝或廖政國？）不會，我們是看誰有在做事
    ，就把票投給誰，不會因為收到西瓜而投票給送西瓜之人，
    而且我們也不知道誰請託林一元送西瓜給我們，我們想這就
    是平時鄰居間的互動，沒想到與這次選舉有關」等語（見上
    開他卷第44至46頁）。
  8.證人方全松於警詢時供述：「（問：警方據證人檢舉指出，
    有候選人涉嫌在冬山鄉群英村發放西瓜給每戶村民，行求期
    約賄選，你有無收到該批西瓜？數量多少？）沒有任何候選
    人贈與西瓜，而是我鄰居林一元有拿1 顆西瓜給我，我們是
    30幾年老鄰居，相互贈送農作物品是很正常的」，「（問：
    林一元將該西瓜贈送你時，有無要你支持哪位候選人？）沒
    有，只是平常的贈與」，「（問：此次選舉可有支持特定候
    選人？）都沒有人至我處拜託我選給他，目前我還沒有特定
    支持的對象」，「（問：可有收受候選人贈送之西瓜？）沒
    有」，「（問：林一元與你何關係？）我與他在該社區居住
    快40年的老鄰居」，「（問：是否知道林一元可有幫何候選
    人助選？）都沒聽他說過要支持哪位候選人，沒有見過他為
    誰站台助選」，「（問：是否會因為收受候選人贈送之西瓜
    而投票給他？）我不可能因他送我西瓜而投票給他」，「（
    問：有無候選人親自前往住處或社區拜票？）他沒有去我家
    拜票，但有在路上宣傳請大家支持」等語（見宜蘭縣政府警
    察局羅東分局刑案偵查卷第73至75頁）。
  9.證人曾過於警詢時供述：「（問：警方據證人檢舉指出，有
    候選人涉嫌在冬山鄉群英村發放西瓜給每戶村民，行求期約
    賄選，你有無收到該批西瓜？數量多少？）我不知道為何原
    因，有人將該10餘粒西瓜寄放在我家」，「（問：當時為何
    有人將10餘粒西瓜給予你？為何作用？）我不知道，後來西
    瓜就不見了」，「（問：是何人將10餘粒西瓜放置你家？當
    時你有無問何原因？）我不認識。當時林一元說因為西瓜太
    多放不下，所以將其他的寄放在我那邊」，「（問：本分局
    依據路口監視器發現1 部滿載西瓜之大貨車，於99年6 月7
    日下午15時，因何該部貨車停放在家約有10餘分鐘？）我鄰
    居林一元先至我家說，因為西瓜太多放不下，所以將其他的
    寄放在我那邊後，該部滿載西瓜之大貨車就開到我家門口，
    駕駛人下車將10餘粒西瓜放置後，並說這西瓜你拿去吃，如
    果好吃的話再跟他買」，「（問：該10餘粒西瓜你以多少新
    台幣購買？）該駕駛人沒有跟我收錢，他說半買半相送，要
    我拿去吃吃看」，「（問：是否今年冬山鄉鄉民代表及群英
    村村長候選人，向你表示該西瓜為他所贈送的並要支持他？
    ）都沒有」，「（問：此次選舉可有支持特定候選人？）都
    還不一定會去選，也不知道要選給誰」，「（問：可有收受
    候選人贈送之西瓜？）我不知道該西瓜為哪個候選人贈送的
    ，但放置在我家10餘粒西瓜我吃不完，所以鄰居林一元有剖
    一半給我吃，其他的我都沒有拿」，「（問：林一元與你何
    關係？）我跟他都沒關係，僅鄰居關係而已」，「（問：林
    一元將放置你住處之西瓜，都為何人拿取？）他將西瓜放在
    大門內，要我先不要關門，之後我就進去睡覺，我不知道最
    後是何人分取那些西瓜」，「（問：林一元可有交代西瓜如
    何分送？另可知西瓜價格？）他沒有對我說這些事」，「（
    問：是否知道林一元可有幫候選人助選？）我不知道」，「
    （問：是否會因為收受候選人贈送之西瓜而投票給他？）我
    不可能因他送我西瓜而投票給他」，「（問：有無候選人親
    自前往住處或社區拜票？）他沒有去我家拜票，但有在路上
    宣傳請大家支持」等語（見上開警卷第69至72頁）。
  10.依證人陳亮仲、鄭麗珠、林簡淑娥、王英鳳、吳芳慈、戴燦
    煌、簡玉玲、方全松、曾過等人前開證述：
  (1)證人陳亮仲、鄭麗珠、林簡淑娥、王英鳳等人均證述係自張
    黃番婆三輪車上拿取西瓜，而張黃番婆確有受被告李明輝所
    託載運西瓜分送鄰居等情，為被告李明輝所不否認，並據證
    人張黃番婆於原審審理時具結後證述在卷（見原審卷第67頁
    ），且經原審當和勘驗99年6 月7 日監視錄影畫面無訛，此
    有原審100 年3 月15日勘驗筆錄在卷可稽（見原審卷第64至
    65頁）。雖證人王英鳳於偵查中曾證稱證人張黃番婆有告知
    西瓜係被告李明輝所贈送云云，然此為證人張黃番婆所否認
    （見原審卷第67至68頁），且證人陳亮仲、鄭麗珠、林簡淑
    娥等人均證述證人張黃番婆並未告知西瓜係何人所贈送，亦
    未要求其等在此次鄉民代表選舉支持特定候選人，且並係事
    後始知悉西瓜係被告李明輝所贈送；而證人陳亮仲於偵查之
    初復證述係聽聞鄰居說西瓜係「叫什麼『政』的」送的等語
    ；況證人張黃番婆平日以騎乘三輪車賣菜維生，此已據其供
    述在卷，如前所述，與被告李明輝並無何特殊情誼，實難認
    證人張黃番婆係受被告李明輝所託，而為此次鄉民代表選舉
    載運西瓜分送予鄰居。至證人林簡淑娥於偵查中證述「（問
    ：收到李明輝送的西瓜，是否可能會因此而選他？）會考慮
    」等語，然其等係於事後始知悉西瓜係被告李明輝所贈送，
    況證人鄭麗珠、林簡淑娥、王英鳳就「是否有支持特定候選
    人」分別證述「還沒想到要支持誰」、「還沒想到要支持誰
    」、「沒有」等語，證人鄭麗珠、王英鳳甚且就收到被告李
    明輝所送西瓜是否可能會因此而選被告李明輝乙節，分別證
    述：「不可能，不會影響我的選擇，我還要跟先生商量要選
    誰」、「不會，因我很少去選舉」等語，縱以證人陳亮仲於
    警詢時供述有可能因收受被告李明輝所贈送之西瓜而支持被
    告李明輝云云為彈劾證據，亦係證人陳亮仲個人單方片面之
    認知，實難憑以遽認證人鄭麗珠、林簡淑娥、王英鳳等人自
    張黃番婆三輪車上拿取西瓜時即有被告李明輝以西瓜賄選之
    認知，殆無疑義。
  (2)另依證人吳芳慈、戴燦煌、簡玉玲、方全松、曾過等人均證
    述係自被告林一元處收受西瓜，關此被告林一元亦不否認有
    分送西瓜予證人吳芳慈、戴燦煌、簡玉玲、方全松、曾過等
    鄰居之事實，此由被告林一元於原審審理時具結後證述：「
    （問：99年6 月7 日為何西瓜會放在你家一樓？）李明輝叫
    我幫他銷一些西瓜」，亦與被告李明輝所述大致相符（見本
    院卷第61頁反面）；而被告林一元於原審同時證稱：「西瓜
    是放在我家，別人看到問我是否要賣西瓜，我說是自己種的
    ，別人問我可不可以買，我說你們先拿去吃，甜的話再來說
    買的事」等語（見原審卷第71頁），亦與證人證人吳芳慈、
    戴燦煌、簡玉玲、曾過等人先後所述向被告林一元拿取西瓜
    時，被告林一元告知其等「有甜再買」等語相符。且證人吳
    芳慈、戴燦煌、簡玉玲、方全松、曾過等人並同時證述自被
    告林一元收受西瓜時，被告林一元並未告知須支持特定候選
    人或被告李明輝，亦不知被告林一元是否有幫特定候選人或
    被告李明輝助選，甚且證人簡玉玲、方全松、曾過係基於多
    年鄰居相互往來之情誼收受被告林一元贈與之西瓜，並且就
    關於收到李明輝送的西瓜是否可能會因此而選李明輝乙節，
    分別明確證述：「不會」、「我不可能因他送我西瓜而投票
    給他」、「我不可能因他送我西瓜而投票給他」等語，顯難
    認被告林一元贈送西瓜予證人吳芳慈、戴燦煌、簡玉玲、方
    全松、曾過等人之行為，與被告李明輝競選此次鄉民代表有
    關。況被告李明輝於原審以證人身分具結後證述同案被告林
    一元不是伊之樁腳，亦非競選工作人員等語（見原審卷第84
    頁），被告林一元亦始終否認有為被告李明輝助選之情形，
    則被告林一元既非被告李明輝之樁腳，亦非競選團隊之工作
    人員，且於證人吳芳慈、戴燦煌、簡玉玲、方全松、曾過向
    其拿取西瓜時並無表示支持被告李明輝之意思，實難僅憑被
    告林一元贈送予證人吳芳慈、戴燦煌、簡玉玲、方全松、曾
    過等人西瓜之來源係被告李明輝，即遽爾推認被告林一元有
    為被告李明輝競選此次鄉民代表而發送西瓜之意思無疑。
  11.再依被告劉春淇於原審具結後證述：「（問：買多少？）我
    之前說要買2 萬元的西瓜。老闆跟我說，如果要買2 萬元的
    話，乾脆買壹台，1 斤只要6 元」，「（問：這事情有無跟
    李明輝報告？）有，我跟李明輝說零售1 斤10元，買1 台車
    1 斤6 元。後來就買了36000 元」等語（見原審卷第76頁）
    ，本件被告李明輝所購買之西瓜價格共36,000元，約有400
    顆，則平均每顆約90元，價值不高；又被告劉春淇於原審具
    結後復證述：「（問：有無人來抱西瓜？）有。有來的人就
    抱，1 戶1 個」等語（見原審卷第77頁），核與證人陳亮仲
    等人證述每戶只取1 顆西瓜乙節相符。是如以該選區內有投
    票權人之人數均分，1 戶僅受購1 顆西瓜，其所得價值更微
    ，依現時臺灣社會大眾觀念及人民生活水準，1 顆西瓜實難
    以動搖有投票權人之投票意向，況證人鄭麗珠、林簡淑娥、
    王英鳳、戴燦煌、簡玉玲、方全松、曾過等人均證稱不會因
    為受贈西瓜1 顆而投票時被告李明輝等語，已如上述，是本
    件實難認西瓜之發放與約使有投票權人為投票權一定之行使
    間，有對價關係，殆無疑義。
五、綜上所述，被告劉春淇雖為被告李明輝購買西瓜，及被告李
    明輝有委託張黃番婆發送西瓜，暨被告林一元發送西瓜之來
    源為被告李明輝，然本件尚查無積極證據足認西瓜之發放與
    約使有投票權人為投票權一定之行使間，有對價關係，實難
    認被告3 人有公訴人所指之對於有投票權之人行求賄賂之犯
    行。是公訴人所舉證據尚難使法院確信被告3 人所為有對於
    有投票權之人行求賄賂之犯行。此外，本件尚查無其他積極
    證據，足認被告3 人確有公訴人所指之對於有投票權之人行
    求賄賂犯行，自應認被告3 人之犯罪尚屬不能證明。
六、原審以被告李明輝、劉春淇、林一元之犯罪不能證明為由，
    諭知被告3 人無罪之判決，經核尚無違誤。檢察官提起上訴
    ，猶以：證人陳亮仲、鄭麗珠、林簡淑娥、王英鳳、張黃番
    婆等人之證述，及本次之選舉乃村里選舉，投票對象之考量
    以情面為最重要，且鄉里之人受人點滴之恩即思回報，此所
    以證人陳亮仲、林簡淑娥會考慮投票給被告李明輝。而證人
    張黃番婆則證稱被告林一元交代其於分送西瓜時，要向鄰居
    表示係代表李明輝贈送給大家吃，被告等投入36,000元，購
    買西瓜約400 顆，送與選民實質上之利益，已經影響到選民
    之投票自主性，且與其他之候選人立於不公平之競爭地位。
    其贈與行為在鄉里間更易發揮效益。且行賄之行為本就隱晦
    ，非必明示，只要收受之人明白其意，即屬達到目的。原審
    徒以被告未為明示，且1 戶僅受贈1 顆西瓜，有部份證人證
    稱不會因此而投票與李明輝，無對價關係等由，判處無罪，
    尚非妥適云云，指摘原判決。惟查檢察官猶以證人陳亮仲、
    鄭麗珠、林簡淑娥、王英鳳、張黃番婆等人部分不利被告等
    人之證述，遽認被告3 人所為涉犯對於有投票權之人行求賄
    賂犯行，已嫌率斷。至其他各節，則屬檢察官對於原審依職
    權所為之證據取捨以及心證裁量，重為爭執，仍無從使本院
    形成被告3 人有罪之心證，且未提出其他積極證據證明被告
    3 人確有公訴人所指對於有投票權之人行求賄賂之犯行，是
    檢察官上訴為無理由，應予駁回。
據上論斷，應依刑事訴訟法第368 條，判決如主文。
本案經檢察官張熙懷到庭執行職務。
中    華    民    國  100     年    6     月    16    日
                  刑事第十四庭  審判長法  官  陳志洋
                                      法  官  遲中慧
                                      法  官  謝靜慧
以上正本證明與原本無異。
檢察官如不服本判決，應於收受送達後10日內向本院提出上訴書
狀，其未敘述上訴之理由者並得於提起上訴後10日內向本院補提
理由書（均須按他造當事人之人數附繕本）「切勿逕送上級法院
」。
                                      書記官  陳泰寧
中    華    民    國   100    年    6     月    22    日